【裁判字號】    97,保險上易,9
【裁判日期】    971125
【裁判案由】    給付保險金
【裁判全文】
臺灣高等法院民事判決               97年度保險上易字第9號
上  訴  人  國泰人壽保險股份有限公司
法定代理人  甲○○
訴訟代理人  吳光陸律師
複  代理人  簡祥紋律師
被  上訴人  乙○○(鍾易呈之承受訴訟人)
訴訟代理人  許啟龍律師
            許淑玲律師
被  上訴人  丙○○（鍾易呈之承受訴訟人）
上列當事人間請求給付保險金事件，上訴人對於中華民國97年2
月29日臺灣桃園地方法院96年度保險字第6號第一審判決提起上
訴，本院於97年9月30日言詞辯論終結，判決如下：
    主      文
上訴駁回。
第二審訴訟費用由上訴人負擔。
    事實及理由
一、本件被上訴人鍾易呈提起第二審上訴後於民國97年3月13日
    死亡，其繼承人為乙○○、丙○○，有戶籍謄本在卷可稽（
    見本院卷(二)第17頁）。茲乙○○聲明承受訴訟（見本院卷(二)
    第16頁），核無不合，應予准許。另丙○○未聲明承受訴訟
    ，本院乃依職權於97年7月29日裁定命其為承受訴訟人，續
    行訴訟，合先敘明。
二、被上訴人丙○○經合法通知，未於言詞辯論期日到場，核無
    民事訴訟法第386條各款所列事由，爰依上訴人之聲請，由
    其一造辯論而為判決。
三、被上訴人主張：原被上訴人鍾易呈（以下簡稱鍾易呈）之父
    即承受訴訟之被上訴人乙○○於88年11月9日，以鍾易呈為
    被保險人，向上訴人投保「國泰住院醫療終身健康保險」契
    約（以下簡稱系爭險契契約），約定住院醫療保險金日額為
    新台幣（下同）1,000元。嗣被上訴人於93年12月間因膝蓋
    酸痛求診，經診斷為惡性骨肉瘤併發生肺部轉移，遂於93年
    12月13日入院治療，期間曾施予手術治療，並於94年4月8日
    、同年4月9日、5月9日、5月30日、6月21日、6月29日、7月
    25日、8月18日、8月29日、9月27日多次進行化學治療，計
    自94年10月15日起至95年5月20日止持續住院266日 (以下簡
    稱系爭住院期間)接受復健等治療，依系爭保險契約第11條
    第1項第2款第2目約定，上訴人應依實際住院日數之2倍給付
    住院醫療保險金532,000元（1000x2x266=532,000）。詎上
    訴人竟以鍾易呈於系爭住院期間係依「國軍醫療院所就醫優
    惠（減免）實施規定」辦理，非保險契約保障範圍，認鍾易
    呈無住院之必要，拒絕給付住院保險金。爰依系爭保險契約
    第11條第1項第2款第2目、第18條第2項前段約定，請求上訴
    人給付被上訴人532,000元及自95年6月15日起至清償日止，
    按週年利率百分之十計算之利息。原審判決被上訴人勝訴，
    對上訴人之上訴，答辯聲明：上訴駁回。
四、上訴人則以：鍾易呈於93年10月14日起因罹患骨肉瘤開始就
    醫治療，上訴人已給付310,000元保險金。嗣鍾易呈雖依「
    軍人之調養、留醫及榮家就醫、就養鑑定作業」規定（以下
    簡稱就養鑑定作業）退伍後可留醫1年，惟鍾易呈於94年4月
    23日至95年5月20日自健保改以軍保身分住院治療，依「國
    軍醫療院所就醫優惠（減免）實施規定」，已不符健保合理
    住院原則而無住院必要，且鍾易呈已於94年9月完成化學治
    療，目前為軍人調養，非屬系爭保險契約保障範圍。另鍾易
    呈自95年9月2日至96年3月24日雖又於三軍總醫院住院2次共
    65天，已非留醫之療養，且上住院期間均有手術，與留醫之
    療養不同，被上訴人不能據此主張前揭系爭266日住院期間
    之合理性。再者，鍾易呈在系爭住院期間請假天數有43天，
    請假次數頻繁且天數連續，足認鍾易呈無住院必要，上訴人
    無給付保險金義務等語，資為抗辯。上訴聲明：(一)原判決廢
    棄。(二)被上訴人第一審之訴及假執行之聲請均駁回。
五、本件兩造不爭執之事項（見本院卷第38頁反面）：
  (一)鍾易呈之父即被上訴人乙○○於88年11月9日為要保人，以
    鍾易呈為被保險人，向上訴人投保系爭保險，保單號碼為00
    00000000，住院醫療保險金日額為1,000元（見原審卷第6、
    9頁以下保險單契約）。
  (二)嗣鍾易呈於93年12月間經三軍總醫院診斷罹患惡性骨肉瘤合
    併肺部轉移，於93年12月13日住院治療，期間曾接受手術及
    復健治療，且於94年4月8日、同年4月9日、5月9日、5月30
    日、6月21日、6月29日、7月25日、8月18日、8月29日、9月
    27日進行化學治療，94年10月15日起至95年5月20日止持續
    住院（見原審卷第7頁、第8頁三軍總醫院診斷證明書）。
  (三)鍾易呈於95年9月2日至96年3月24日又於三軍總醫院住院2次
    進行前開病症之後續手術，上訴人就鍾易呈此部分住院已另
    行給付保險金185,000元。
  (四)鍾易呈自系爭住院期間，扣除請假之日數，實際住院266日
    ：94年4月住院8日。94年5月住院27日。94年6月住院23日。
    94年7月住院19日。94年8月住院21日。94年9月住院22日。
    94年10月住院20日。94年11月住院20日。94年12月住院21日
    。95年1月住院18日。95年2月住院17日。95年3月住院21日
    。95年4月住院15日。95年5月住院14日。
六、被上訴人主張其得依系爭保險契約第11條第1項第2款第2目
    約定，請求上訴人給付鍾易呈於前揭五(四)所示266日住院期
    間日費保險金共計532,000元。惟為被上訴人所否認，並以
    前揭情詞置辯，查：
  (一)鍾易呈自94年4月23日起至95年5月20日止是否有住院之必要
    ？
  1.被上訴人主張：鍾易呈因罹患惡性骨肉瘤合併肺部轉移，自
    94年4月23日起至95年5月20日止依醫囑有住院治療之必要，
    符合系爭保險契約第4條第5項及第11條第1項第2款第2目約
    定。上訴人抗辯：被上訴人前開住院期間自健保改為軍保身
    分住院，且化學治療可用門診處理無須住院，上訴人自無給
    付保險金義務等語。
  2.按系爭保險契約第11條第1項約定：「被保險人於本契約有
    效期間內因疾病或傷害，而於醫院接受住院治療者，本公司
    按下列約定之一給付住院醫療保險金」。第4條第5項約定：
    「本契約所稱『住院』係指被保險人因疾病或傷害，經醫師
    診斷，必須入住醫院診療時，經正式辦理住院手續並確實在
    醫院接受診療者」。第5條約定：「被保險人於本契約有效
    期間內因第4條約定之疾病或傷害而住院診療時，本公司以
    被保險人投保的『住院醫療保險金日額』為準，依照本契約
    的約定給付各項醫療保險金」。是依前揭第4條所謂之「必
    須」，是否應達於非住院無法復原之程度，或只要是住院可
    加速復原或較有利於復原之程度，因契約未明確規範，依系
    爭保險契約第1條第2項約定：「本契約的解釋，應探求當事
    人的真意，不得拘泥於所用的文字；如有疑義時，以作有利
    於被保險人之解釋為準」等語，自應為有利於被保險人即被
    上訴人之解釋。故如被保險人如因疾病經醫師診斷必須入住
    醫院診療，並正式辦理住院手續確實在醫院接受診療者，而
    其住院係可加速復原或較有利於復原，即符合系爭保險契約
    第11條情形，上訴人應依系爭保險契約之約定給付醫療保險
    金。
  3.本件被上訴人自94年4月23日起至95年5月20日止，係因惡性
    骨肉瘤合併肺部轉移，經醫師診斷而住院接受化學治療、手
    術治療及手術後復健治療，有被上訴人提出由三軍總醫院主
    治醫師陳宇欽及主任顏鴻欽醫師共同出具之診斷證明書可證
    （見原審卷第7頁、第8頁）。又依上開診斷證明書記載：被
    上訴人於94年4月23日住院前之4月8日、4月9日已開始接受
    化學治療，再依三軍總醫院96年7月18日集逵字第096001126
    3號函、96年10月5日集逵字第09600159 47號函記載：「鍾
    易呈於94年5月2日、5月9日、5月30日、6月21日、6月29日
    、7月25日、8月18日、8月27日、8月29日（後2次日期依診
    斷證明書之記載應為8月29日、9月27日）共接受9次術後化
    學治療，此段時期為積極抗腫瘤（骨癌）復發治療及治療化
    療引起白血球過低、發燒、感染。自94年10月15日至95年5
    月20日為留醫療養及復健治療。因鍾易呈每次化療所使用藥
    物及注射時間比較複雜（有的注射2天，有的需5天）皆不完
    全相同，故需住院方能執行，無法以門診方式進行。鍾易呈
    化療住院期間皆為合理住院，且因化療後產生嚴重嘔吐、白
    血球過低、發燒、感染皆須密切、積極且盡速處理，以免發
    生細菌感染、敗血症等併發症，造成生命危險」等情（見原
    審卷第78頁、第101頁）。故被上訴人主張其於此段期間因
    疾病依醫囑有住院接受治療之必要，應屬可採。上訴人抗辯
    ：被上訴人之化學治療以門診進行即可，無須住院，而無給
    付保險金之義務云云，不足為採。
  4.上訴人抗辯：被上訴人以健保身分改為軍保身分住院，可知
    其係因無住院必要所致，且被上訴人於住院期間請假多日，
    亦可知無住院必要等語。惟：
  (1)依系爭契約第5條之約定，被上訴人如因疾病經醫師診斷必
    須入住醫院診療時，經正式辦理住院手續並確實在醫院接受
    診療者，即符合住院之要件，已如前述，並不因被上訴人係
    以健保或軍保身分住院而有所不同。
  (2)又被上訴人以軍保身分就醫所憑之「國軍醫療院所就醫優惠
    （減免）實施規定」，其目的係為維護國軍官兵、軍校生及
    國軍軍眷等人於納入全民健康保險實施對象後之就醫權益及
    為善盡社會責任、照顧弱勢團體所訂定。而依該規定適用對
    象及優惠原則第一、2、4點規定，對具健保身分之國軍官兵
    及軍校生至國軍醫療院所就醫時，除依行政院頒「全民健康
    保險醫療辦法」辦理外，悉依該規定辦理。亦即凡門診（基
    本部分負擔及檢查、檢驗部分負擔）、急診及住院之全民健
    康保險應繳之部分負擔費用全免。掛號費免收。軍醫院或轉
    型健保之基層診所，遇健保合理住院天數或合理門診量等相
    關措施影響，對仍須繼續醫療之官兵病患，並得由主治軍醫
    確認後，妥善醫療至痊癒，所需醫療費用與衛材費用，由年
    度內官兵醫療費或相關維持費勻支，有該規定在卷可稽（見
    原審卷第121頁、第122頁）。此係為避免國軍官兵於有就醫
    必要時，卻因全民健康保險屬社會保險性質，考量資源之分
    配設有合理住院天數審查機制，而遭限縮保障範圍。因此，
    國軍官兵如遇健保合理住院天數限制，對於仍有繼續住院醫
    療之官兵，仍可經由主治軍醫診斷確認有住院治療之必要，
    得適用前揭規定以軍保身分就醫。
  (3)另依就養鑑定作業就留醫之適用對象規定：所有義務役官兵
    因傷病住院役期屆滿，因病未癒仍須繼續治療者，有該就養
    鑑定作業之規定在卷可憑（見原審卷第125頁）。
  (4)鍾易呈於94年4月23日至94年4月30日為軍人健保身分住院，
    嗣鍾易呈於94年4月30日當時改為軍人留醫住院，係因其手
    術化療已執行完畢，只需做復健治療、療養，其病況不符健
    保合理（需）住院原則。因此鍾易呈為免影響其日後權益，
    於94年4月30日申請改為軍人留醫治療，須轉軍保身分才能
    繼續住院，既符合前揭就養鑑定作業規定，且無違反修正前
    全民康保險醫療辦法第14條第2款經適當治療後已無住院必
    要之規定。又鍾易呈於改為軍人留醫住院後，復於94年5月2
    日至94年10月11日住院期間，分別於5月2日、5月9日、5月
    30日、6月21日、6月29日、7月25日、8月18日、8月29日9月
    27日共接受9次術後化學治療。因每次化療後所使用藥物及
    注射時間比較複雜（有的注射2天，有的5天)皆不完全相同
    ，故需住院方能執行，無法以門診方式進行。而鍾易呈復因
    化療後產生嚴重嘔重、白血球過低、發燒、感染皆須密切、
    積極且盡速處理，以免發生細菌感染、敗血症等併發症，造
    成生命危險，此段時期為積極抗腫瘤（骨癌）復發治療及治
    療化療引起白血球過低、發燒、感染，其住院期間皆為合理
    住院，且其住院天數是否適當、合理，健保局亦有審核、審
    查機制等情，有前揭三軍總醫院函在卷可憑（見本院卷第78
    頁、第101頁）。是鍾易呈既依前揭國軍醫療院所就醫優惠
    （減免）實施規定以軍保身分住院，並依就養鑑作業規定申
    請留醫治療，復經主治醫師診斷確認其有繼續留醫住院治療
    之必要，即與系爭保險契約給付保險金之住院要件相符。上
    訴人抗辯：被上訴人以健保身分改為軍保身分住院，可知係
    因無住院必要所致云云，並無可採。
  (5)至鍾易呈於94年4月23日至95年5月20日間扣除前揭住院266
    日期間雖有請假外出，乃因鍾易呈罹患骨癌已有肺部轉移，
    住院期間因家住新竹，長期住院情緒低落且無家人或朋友陪
    伴，常要求於例假日身體狀況許可時，經主治醫師同意，請
    假返家與家人團聚等情，有前揭三軍總醫院96年7月18日函
    在卷可憑（見原審卷第78頁）。是鍾易呈於住院期間請假外
    出，既是在癌末時期自醫院返家尋求親人慰藉及家庭溫暖，
    乃人之常情，且經主治醫師同意在其身體狀況請可時准假外
    出，上訴人僅憑鍾易呈住院期間請假日數之多寡據以指摘鍾
    易呈無住院必要云云，殊無足取。
  (6)本件三軍總醫院為鍾易呈之就診照護醫院，鍾易呈之病情如
    何？是否有住院之必要？當以該院本於醫學專業判斷為基準
    ，而三軍總醫院就鍾易呈所罹惡性骨肉瘤合併肺部轉移，認
    有住院266日治療之必要，且相關醫療費用給付單位對醫療
    院所之醫療給付亦有其審核機制，已如前述。上訴人質疑三
    軍總醫院前揭醫療專業判斷，認三軍總醫院提供床位予無須
    住院之病人，而請求將鍾易呈就診病歷以送其他醫院鑑定是
    否有住院必要乙節，核無必要，附此敘明。
  (二)鍾易呈自94年10月15日起至95年5月20日止之住院是否屬系
    爭契約第17條第2項第4款之除外項目？
  1.上訴人抗辯：鍾易呈自94年10月15日起至95年5月20日止之
    住院，係為療養，符合系爭契約第17條第2項第4款之除外情
    形，上訴人無須給付保險金云云。
  2.按系爭保險契約第17條第2項約定：「被保險人因下列事故
    而住院診療者，本公司不負給付各項保險金的責任。一、美
    容手術、外科整型或天生畸形…二、非因治療為目的之牙齒
    手術。但因遭受意外傷害事故所致之必要外科整型，不在此
    限。三、裝設義齒、義肢…但因遭受意外傷害事故所致之必
    要外科整型，不在此限。四、健康檢查、療養或靜養。五、
    懷孕、流產或分娩。但下列情形不在此限…」等語。惟究前
    揭第四款療養之定義為何，綜觀系爭保險契約並未明文約定
    ，是依系爭保險契約第1條第2項約定，解釋契約應探求當事
    人的真意，不得拘泥於所用的文字，如有疑義時，自應作有
    利於被保險人之解釋為準之約定。
  3.細譯前揭系爭保險契約第17條第2項各款約定，係為排除以
    非為醫療為目的之住院期間，故解釋第4款之「療養」應係
    指與醫療無關之保健或調養行為，且須以住院期間係「單純
    療養而無任何治療行為」為限，至於因傷害或疾病治療所必
    須之術後療養，應非屬該條款之範圍，即不在保險給付排除
    之列。本件鍾易呈於接受手術及化學治療後仍有住院療養及
    復健之必要，故自94年10月15日起至95年5月20日之期間係
    接受手術後復健治療及療養，有被上訴人提出三軍總醫院診
    斷證明書及前開函文可證（見原審卷第8頁、第76頁、第101
    頁），是認鍾易呈於此住院期間非屬與治療為目的無關之保
    健、調養行為，與系爭保險契約前揭第第17條第2項第4款之
    療養之除外情形有別。上訴人抗辯：此期間被上訴人為單純
    療養之住院，屬契約第17條第2項第4款之除外條款情形，上
    訴人無須給付保險金云云，無足可取。
  (三)另依系爭保險契約第5條約定: 「被保險人於本契約有效期
    間內因第4條約定之疾病或傷害而住院診療時，本公司以被
    保險投保的『住院醫療保險金日額』為準，依照本契約的給
    付各項醫療保險金」。第19條約定: 「受益人申請本契約各
    項保險金時，應檢具下列文件：一、保險金申請書。二、保
    險單或其謄本。三、醫療診斷證明書、住院證明。…四、受
    益人證明書」。是依上開約定，只要被保險人符合系爭保險
    契約第4條約定之疾病或傷害住院診療時，受益人檢具第19
    條上揭之文件，上訴人即應按被保險人投保之日額為準不等
    依約定倍數（11條第1項第1款1倍、第2款2倍、第15條百分
    之二十五等）給付保險金，其既未要求受益人應檢具被保險
    住院期間所支出醫療費用單據，足證系爭保險契約顯非專為
    填補被保險人因疾病或傷害支出醫療費用所生之財產上損害
    。上訴人以鍾易呈於系爭住院期間就醫優惠而未支出任何醫
    療費用為由，抗辯被上訴人不得請求系爭住院保險金云云，
    要有所誤，不足為採。
  (四)依系爭契約第11條約定：「被保險人於本契約有效期間內因
    疾病或傷害，而於醫院接受住院治療者，本公司按下列約定
    之一給付『住院醫療保險金』。(1)被保險人同一次住院治療
    在30日以內者，本公司按被保險人投保之『住院醫療保險金
    日額』乘以被保險人實際住院日數，給付『住院醫療保險金
    』。(2)被保險人同一次住院治療在31日以上者，則按下列2
    目計得金額之總和給付『住院醫療保險金』：(1)前30日之部
    分係按前款約定方式計算。(2)自第31日起，則按被保險人投
    保之『住院醫療保險金日額』的2倍乘以被保險人自第31 日
    以後的實際住院日數」。第18條第1項及第2項前段約定：「
    要保人、被保險人或受益人應於知悉本公司應負保險責任之
    事故後10日內通知本公司，並於通知後儘速檢具所需文件向
    本公司申請給付保險金。本公司應於收齊前項文件後15日內
    給付之。逾期本公司應按年利1分加計利息給付」。本件鍾
    易呈住院266日既符合系爭契約第4條第5項約定之住院期間
    ，且無第17條第2項第4款之除外情形，以鍾易呈之住院醫療
    保險金日額為1,000元，依系爭保險契約第11條第1項第2款
    約定，鍾易呈得請求按保險金日額之2倍計算其住院醫療保
    險金計532,000元（1,000x2x266=532,000）。又鍾易呈於死
    亡前已檢具所需文件向上訴人請求給付保險金，上訴人於收
    齊文件後逾15日拒絕給付，有被上訴人提出上訴人95年6月1
    5日出具拒絕給付意旨函為憑（見原審第14頁），故被上訴
    人依系爭保險契約第11條第1項第2款第2目、第18條第2項前
    段約定請求上訴人應給付532,000元，及自95年6月15日起至
    清償日止，按週年利率10%計算之遲延利息，應予准許。
七、綜上所述，被上訴人依系爭保險契約第11條第1項第2款第2
    目、第18條第2項前段約定請求上訴人給付532,000元，及自
    95年6月15日起至清償日止，按週年利率10%計算之遲延利息
    ，為有理由，應予准許。原審判命上訴人如數給付，於法並
    無不合。上訴意旨仍執陳詞，指摘原判決不當，請求廢棄改
    判，為無理由，應予駁回。
八、本件事證已明，兩造其餘攻擊防禦方法及未經援用之證據，
    經本院審酌後，核與本件之結論，不生影響，爰不一一贅述
    ，附此敘明。
九、據上論結，本件上訴為無理由，依民事訴訟法第449條第1項
    、第78條、第463條、第385條第1項前段，判決如主文。
中    華    民    國    97    年    11    月    25    日
                    民事第十一庭
                        審判長法  官   鄭雅萍
                              法  官   詹文馨
                              法  官   蘇芹英
正本係照原本作成。
如不服本判決，應於收受送達後20日內向本院提出上訴書狀，其
未表明上訴理由者，應於提出上訴後20日內向本院補提理由書狀
（均須按他造當事人之人數附繕本）上訴時應提出委任律師或具
有律師資格之人之委任狀；委任有律師資格者，另應附具律師資
格證書及釋明委任人與受任人有民事訴訟法第466條之1第1項但
書或第2項（詳附註）所定關係之釋明文書影本。
中    華    民    國    97    年    11    月    25    日
                              書記官   林初枝
附註：
民事訴訟法第466條之1（第1項、第2項）：
對於第二審判決上訴，上訴人應委任律師為訴訟代理人。但上訴
人或其他法定代理人具有律師資格者，不在此限。
上訴人之配偶、三親等內之血親、二親等內之姻親，或上訴人為
法人、中央或地方機關時，其所屬專任人員具有律師資格並經法
院認為適當者，亦得為第三審訴訟代理人。


司法院資訊處製作；財團法人民間司法改革基金會備份。
